臺灣高等法院高雄分院刑事判決　　　　100年度上易字第888號
上　訴　人　臺灣高雄地方法院檢察署檢察官
被　　　告　林承翰
選任辯護人　李帝慶律師
　　　　　　葉玟岑律師
上列上訴人因被告妨害自由案件，不服臺灣高雄地方法院100 年
度易字第731 號中華民國100 年8 月2 日第一審判決（起訴案號
：臺灣高雄地方法院檢察署99年度偵字第29007 號），提起上訴
，本院判決如下：
     主  文
上訴駁回。
     理  由
一、公訴意旨略以：被告林承翰與告訴人蕭幸姍於民國99年3 月
    間共同投資購買高雄縣燕巢鄉（現改制為高雄市燕巢區○○
    ○路51巷19號房屋，欲將之改建為套房出租牟利。然同年8
    月底，林承翰與蕭幸姍因裝修工程款給付問題發生爭吵，林
    承翰為避免兩人出資糾紛擴大，竟未經蕭幸姍之同意，率於
    同年9 月1 日夜間將上開房屋大門門鎖更換，並拒絕交出鑰
    匙，使蕭幸姍無法進入上址，妨害蕭幸姍行使權利，因認被
    告林承翰涉犯刑法第304 條強制罪嫌等語。
二、公訴意旨認被告涉犯上開強制罪嫌，係以被告之供述、證人
    即告訴人蕭幸姍之指證、證人即到場處理員警沙宇之證述，
    及卷附照片27張，為其論據。
三、按犯罪事實應依證據認定之，無證據不得認定犯罪事實；不
    能證明被告犯罪者，應諭知無罪之判決，刑事訴訟法第154
    條第2 項、第301 條第1 項前段分別定有明文。
四、訊據被告林承翰固坦承有於100 年9 月1 日晚間將前開房屋
    大門門鎖更換之事實，惟否認有何強制犯行，辯稱：我在換
    鎖前有告知蕭幸姍，而且我沒有不讓蕭幸姍進去的意思，我
    與蕭幸姍既然是合夥關係，晚間把門鎖上是我應該要做的管
    理行為等語。經查：
  (一)被告與告訴人蕭幸姍於99年3 月間共同投資購買高雄縣燕巢
    鄉（現改制為高雄市燕巢區○○○路51巷19號房屋及所坐落
    之土地（所有權各2 分之1 ），欲將之改建為套房出租牟利
    。然於同年8 月底，其雙方因裝修工程款給付問題發生爭執
    後，被告即於同年9 月1 日晚間7 時許，蕭幸姍不在場之時
    ，自行將上開房屋大門門鎖予以更換之情，為被告所不爭執
    （見本院卷第48頁），並供陳在卷（見偵卷第13至15頁），
    且經證人即告訴人蕭幸姍於偵查中證述綦詳（見偵卷第14頁
    ），復有被告與蕭幸姍共同承買不動產之邀約書、契約書，
    及前開房屋及所坐落土地（即燕巢鄉○○○段174 建號房屋
    、同段181-40地號土地）之建物及土地登記謄本等件在卷可
    資佐證（依次見偵卷第52至53頁、第54至60頁，原審卷第52
    至55頁），是等事實足堪認定。
  (二)按「以強暴、脅迫使人行無義務之事或妨害人行使權利者，
    處3 年以下有期徒刑、拘役或3 百元以下罰金。」刑法第30
    4 條定有明文。是依前開條文所定，刑法第304 條第1 項強
    制罪之構成要件，兼有「以強暴脅迫之方法為之」，及「使
    人行無義務之事或妨害人行使權利」二者。又該條文所謂「
    強暴」，乃以有形之實力不法加諸於人，直接或間接為之均
    可，如對物或他人實施，而間接及於被害人，亦屬之；而所
    謂「脅迫」，係以加害之意思通知他人，使生畏懼之心為目
    的。再者，「刑法第304 條第1 項之強制罪，其強暴脅迫之
    對象，須以『人』為要件，至於係直接或間接及於被害人，
    則非所問，惟如妨害人行使權利時，被害人並不在場，自無
    從對人施強暴脅迫，既缺乏施強暴脅迫之手段，要與刑法第
    304 條第1 項之構成要件不符。」最高法院85年度臺非字第
    356 號判決意旨可資參照。本件告訴人蕭幸姍係前開房屋共
    有人，雖其具自由進出前開房屋之權利，惟被告係於99年9
    月1 日晚間，利用蕭幸姍不在前開房屋處時更換門鎖，有如
    前述，則縱認被告更換門鎖之所為，妨害蕭幸姍行使自由進
    出前開房屋之權利，惟蕭幸姍既不在場，被告自無從對其施
    以強暴；另檢察官復未提出任何證據，用以證明被告有以何
    種脅迫方法為手段，妨害蕭幸姍行使權利，則被告既缺乏施
    強暴、脅迫之手段，其所為，容與刑法第304 條第1 項之構
    成要件不符，自不得繩以該條項之強制罪責。
  (三)被告前揭所為，既與刑法第304 條第1 項之構成要件不符，
    而不得繩以該條項之強制罪責；此外，本院復查其他積極證
    據，足以證明被告確有公訴意旨所指之強制犯行，犯罪不能
    證明，依諸前揭刑事訴訟法第301 條第1 項前段之規定，自
    應為被告無罪之諭知。
五、原審因而為被告無罪之判決，核無不合。檢察官上訴意旨仍
    執詞指摘原判決不當，為無理由，應予駁回。
六、按犯罪事實應依證據認定之，無證據不得認定犯罪事實；有
    罪之判決書應於理由內記載認定犯罪事實所憑之證據及其認
    定之理由。刑事訴訟法第154 條第2 項及第310 條第1 款分
    別定有明文。而犯罪事實之認定，係據以確定具體的刑罰權
    之基礎，自須經嚴格之證明，故其所憑之證據不僅應具有證
    據能力，且須經合法之調查程序，否則即不得作為有罪認定
    之依據。倘法院審理之結果，認為不能證明被告犯罪，而為
    無罪之諭知，即無前揭第154 條第2 項所謂「應依證據認定
    」之犯罪事實之存在。因此，同法第308 條前段規定，無罪
    之判決書只須記載主文及理由。而其理由之論敘，僅須與卷
    存證據資料相符，且與經驗法則、論理法則無違即可，所使
    用之證據亦不以具有證據能力者為限，即使不具證據能力之
    傳聞證據，亦非不得資為彈劾證據使用。故無罪之判決書，
    就傳聞證據是否例外具有證據能力，本無須於理由內論敘說
    明（最高法院99年度臺上字第4103號、100 年度臺上字第29
    80號判決意旨參照）。本件被告既經為無罪判決，依諸前開
    最高法院判決意旨所示，本院就卷附傳聞證據是否例外具有
    證據能力，自無於理由內論敘之必要，附此說明。
據上論結，應依刑事訴訟法第368條，判決如主文。
本案經檢察官郭振昌到庭執行職務。
中    華    民    國   100    年    11    月    2     日
                  刑事第八庭    審判長法  官  李炫德
                                      法  官  張盛喜
                                      法  官  徐美麗
以上正本證明與原本無異。
不得上訴。
中    華    民    國   100    年    11    月    2     日
                                      書記官  白  蘭